【裁判字號】    97,上訴,5466
【裁判日期】    971211
【裁判案由】    殺人未遂等
【裁判全文】
臺灣高等法院刑事判決                97年度上訴字第5466號
上  訴  人  臺灣士林地方法院檢察署檢察官
上  訴  人
即  被  告  乙○○
                    （另案在臺灣臺北監獄士林分監執行中）
上列上訴人等因被告殺人未遂等案件，不服臺灣士林地方法院96
年度訴字第1138號，中華民國97年10月15日第一審判決（起訴案
號：臺灣士林地方法院檢察署96年度偵字第12895號），提起上
訴，本院判決如下：
    主  文
上訴駁回。
    理  由
一、依刑事訴訟法第350條、第361條、第362條、第367條規定，
    不服地方法院之第一審判決而上訴者，須提出上訴書狀，並
    應敘明具體理由，為上訴必備之程式；其所提出之書狀未敘
    述上訴理由，或僅曾以言詞陳述上訴理由者，均應於上述期
    間屆滿後20日內補提理由書於第一審法院。第一審法院經形
    式審查，認逾期未補提上訴理由者，應定期間先命補正；逾
    期未補正者，為上訴不合法律上之程式，應以裁定駁回。倘
    已提出上訴理由，但所提非屬具體理由者，則由第二審法院
    以上訴不合法律上之程式，判決駁回。所謂具體理由，係指
    須就不服之判決為具體之指摘而言，必係依據卷內既有訴訟
    資料或提出新事實、新證據，指摘或表明第一審判決有何採
    證認事、用法或量刑等足以影響判決本旨之不當或違法，而
    構成應予撤銷之具體事由，始克當之（例如：依憑證據法則
    具體指出所採證據何以不具證據能力；或依憑卷證資料，明
    確指出所為證據證明力之判斷如何違背經驗、論理法則）；
    倘僅泛言原判決認定事實錯誤、違背法令、量刑失之過重過
    輕微，而未依上揭意旨指出具體事由；或形式上雖已指出某
    事由，然該事由不足以認為原判決因而有何不當或違法者（
    例如：對不具有調查必要性之證據，法院未依聲請調查亦未
    說明理由，或援用證據不當，但除去該證據仍應為同一事實
    之認定），皆難謂係具體理由，俾與第二審上訴制度旨在請
    求第二審法院撤銷、變更第一審不當或違法之判決，以實現
    個案救濟之立法目的相契合，並節制濫行上訴（最高法院97
    年度台上字第892號判決參照）。又第二審法院認為上訴書
    狀未敘述理由，依刑事訴訟法第367條但書規定，始應定期
    間命其補正。如認上訴書狀已敘述理由，但其理由非屬具體
    ，其所為上訴，即不符上訴之法定要件，自得逕行判決駁回
    ，無定期命補正問題（最高法院97年度台上字第3599號判決
    參照）。
二、本件原審經審理結果，認為上訴人即被告乙○○前有傷害、
    妨害公務、違反家庭暴力防治法等前科紀錄，民國95年間又
    因違反保護令等案件，經臺灣士林地方法院以95年度易字第
    698號判處有期徒刑1年、3月，應執行有期徒刑1年2月，經
    本院以96年度上訴字第629號判決駁回上訴，再經本院96年
    度聲減字第2546號裁定減刑暨定應執行刑為有期徒刑6月、1
    月又15日，應執行有期徒刑7月，甫於96年10月4日執行完畢
    （為累犯）。詎被告仍不知悔改，前於94年9月11日因對父
    親有暴力行為而經診斷有酒精依賴及酒精引起之相關精神疾
    患，且有飲酒之習慣，並多次因飲酒過量而觸法，復於迎娶
    越南籍妻子後呈現情緒不穩定及懷疑妻子與他人有染而酗酒
    消愁之情，對太太有嫉妒妄想。96年10月15日下午3時20分
    許，在臺北市○○區○○路21巷4弄17號2樓住處，被告與其
    母陳林葉因妻子之事而發生爭吵，經被告報警後，由任職臺
    北市政府警察局北投分局大屯派出所穿著制服警員即告訴人
    甲○○到場處理家庭暴力案件。被告見告訴人到場處理，又
    懷疑告訴人偏袒其母親，而加深疑心，致處於強烈情緒下衝
    動控制困難，而有「妄想狀態」之精神疾患，辨識行為違法
    或依其辨識而行為之能力均有顯著減弱之情形，為精神耗弱
    之人。被告因不服告訴人制止其辱罵陳林葉，竟萌生殺人與
    妨害公務之犯意，於告訴人要求其出示身分證件時，逕至住
    處後方之廚房拿取陳林葉所有之生魚片刀1把藏於背後，返
    回客廳，佯邀告訴人入內協商，告訴人拒絕入內而請被告到
    陽台處說話即可，被告則改稱不如到外面談，並趁告訴人轉
    身之時，隨即拿出藏於背後之生魚片刀往告訴人站立之處走
    去，在場之被告友人林志龍見狀大喊「不要這樣（台語）」
    ，告訴人聽聞後遂轉身，被告猶當場對於依法執行職務之公
    務員告訴人施以強暴，以右手反手握生魚片刀高舉朝告訴人
    頭部方向刺下，並以「幹你娘」等話語辱罵告訴人，因告訴
    人閃躲，而僅刺中告訴人之左側肩膀處，告訴人出手制止，
    抓住被告持刀之右手，並與被告發生扭打，被告持續以左手
    毆打告訴人之頭部及臉部，因告訴人戴有安全帽而未受傷，
    然安全帽之護目鏡仍因此而脫落，被告為遂行其殺人之犯意
    ，仍以右手持該生魚片刀欲繼續刺殺告訴人，並於扭打間刺
    到告訴人左腰側所佩帶之警用霹靂包，此時告訴人將被告絆
    倒在地上，分別以手及膝蓋頂住被告左、右手及掐住被告之
    脖子，同時以言語安撫被告，被告雖仍抱怨告訴人偏袒其母
    親，但終究為告訴人所制伏始未得逞，並經據報到場之其他
    員警共同協助逮捕告訴人，並當場扣得已經斷裂為5節之生
    魚片刀1把，告訴人則因此受有左肩撕裂傷（長約2公分）併
    疑似神經損傷之傷害等情。係以證人即告訴人甲○○、林志
    龍之證詞，及現場照片、生魚片刀照片、告訴人受傷之照片
    、警用霹靂包破損照片、告訴人當庭與法警模擬被告與其扭
    打之照片、告訴人所繪製現場扭打之位置圖、行政院退除役
    官兵輔導委員會臺北榮民總醫院96年10月15日、96年12月4
    日、97年1月4日、97年1月11日、97年2月27日診斷證明書、
    96 年11月5日北總企字第0960021673號函暨所附中文病歷、
    就診病歷資料（含急診外科報告、護理紀錄）、97年4月8日
    北總企字第0970007088號函暨所附病歷資料等為據，復有生
    魚片刀1把、警用霹靂包扣案可資佐證，詳予說明證據取捨
    之理由，並就何以認定被告具有殺人犯意及行為當時精神耗
    弱之認定及憑據詳予說明。因而認為被告係犯刑法第135條
    第1項妨害公務執行罪、第140條第1項侮辱公務員罪、第271
    條第2項、第1項殺人未遂罪。被告一行為觸犯上開數罪名，
    為想像競合犯，應從一重之殺人未遂罪處斷，並依累犯之規
    定加重其刑；依未遂及精神耗弱之規定分別減輕其刑，並先
    加後遞減之。又認保安處分中之監護處分，性質上有監禁與
    保護之雙重意義，一方面使受處分人與社會隔離，以免危害
    社會；他方面給予適當治療，使其回歸社會生活。依被告前
    科情形，本件已非被告首次對於依法執行職務之警察人員施
    暴力，被告長期以來對於週遭之人均有以暴力方式解決問題
    之傾向，且無任何病識感，未積極尋求專業醫師之協助，認
    依其情狀已足認有再犯且有危害公共安全之虞，故施以監護
    3 年。據以判處被告殺人，未遂，累犯，處有期徒刑5年，
    並於刑之執行完畢或赦免後，令入相當處所施以監護3年。
    並無違誤。
三、檢察官上訴意旨以：被告於事證明確下，卻仍否認犯行，顯
    見毫無悔意，又其對素無仇隙之執行職務警員為此犯行，惡
    性重大，對社會秩序危害亦深，原審卻僅量處接近最低刑度
    之刑，尚屬過輕云云。被告上訴意旨略以：原審判決與事實
    不符，被告只是一時氣憤，未存有殺人之心態，亦未有辱罵
    員警之行為，原判決未採信被告之說詞，有所偏頗，被告願
    意接受測謊。且既已判處徒刑，何須施以監護處分？實難令
    人甘服云云。
四、經查：
（一）刑事審判旨在實現刑罰權之分配的正義，故法院對有罪被
      告之科刑，應符合罪刑相當之原則，使輕重得宜，罰當其
      罪，以契合社會之法律感情。原判決已妥為斟酌被告之素
      行不佳及其犯罪之動機、手段、目的、所生危害、犯後態
      度及告訴人警員之身分與因此而肩部神經受傷仍需持續復
      健治療，並因肌肉萎縮而無力氣等一切情狀而為量刑，並
      無刑度失於輕縱之情形。又刑法第271第1項殺人罪之法定
      最低刑度為有期徒刑10年，刑法第66條規定：「有期徒刑
      、拘役、罰金減輕者，減輕其刑至2分之1」，被告經以刑
      法第47條第1項之規定加重其刑至2分之1，再依未遂、精
      神耗弱之規定2次減輕其刑。故原審予以量處有期徒刑5年
      ，顯逾最低刑度。檢察官上訴竟指量處接近最低刑度之刑
      ，尚有誤會。
（二）接證據之取捨及證據證明力如何，均屬事實審法院得自由
      裁量、判斷之職權，茍其此項裁量、判斷，並不悖乎通常
      一般人之日常生活經驗之定則或論理法則，又於判決內論
      敘其何以作此判斷之心證理由者，即不得任意指摘其為違
      法。而認定犯罪事實所憑之證據，並不以直接證據為限，
      間接證據亦包括在內，審理事實之法院綜合卷內之直接、
      間接證據，本於推理作用，作通常一般之人均不致有所懷
      疑，得確信其為真實之程度者，即得據之為有罪之認定。
      關於被告上訴所指原判決與事實不符，其無殺人犯意，亦
      未有辱罵員警之行為云云，已據原判決就卷證詳予勾稽，
      說明認定之依據及理由。被告仍執同前否認之詞，空泛指
      摘，自非適法之上訴具體理由。另測謊鑑定係就受測人對
      相關事項之詢答，對應其神經、呼吸、心跳等反應而判斷
      ，其鑑驗結果有時亦因受測人之生理、心理因素而受影響
      ，測謊鑑驗之結果既會受到受測人之生理、心理因素而受
      影響，且人的行為、思想又無法量化，則測謊自不能如物
      理、化學試驗般獲得絕對之正確性，故測謊之結果通常為
      協助偵查或係有其他可資信賴之積極或消極證據存在之情
      形下，方作為補強證據證明力參考之用，而非可作為判斷
      事實之唯一及絕對之憑證。且測謊係以曾否從事具體「行
      為」作為測試標的，內在意識歷程如動機、意圖等須由外
      顯之行為推斷，非屬測試範圍（此為本院職務上所知悉之
      事項，法務部調查局（89）陸(三)00000000號鑑定通知書、
      內政部警政署刑事警察局94年3月14日刑鑑字第
      09400038601 號函可參）。原判決既已依憑證據，詳敘事
      實認定之依據，並就被告之辯解何以不足採之理由予以說
      明，自不因被告表示願意測謊，即認原判決關於事實之認
      定有何違法或失當。
（三）我國刑法採刑罰與保安處分雙軌制度，在刑罰之外，特設
      保安處分專章，對於具有犯罪危險性者施以矯正、教育、
      治療等適當處分，以防止其再犯而危害社會安全。刑法第
      87條之監護處分，性質上有監禁與保護之雙重意義，一方
      面使受處分人與社會隔離，以免危害社會；他方面給予適
      當治療，使其回歸社會生活。是因精神耗弱而減輕其刑者
     ，法院衡酌行為人之危險性，認為有危害公安之虞，為達
      到防衛社會之目的，有對其採取隔離、保護與治療措施之
      必要，自得一併宣告監護處分（最高法院92年度台非字第
      424號、94年度台非字第35號判決參照）。原判決關於何
      以對被告施以監護處分之理由，已予詳敘，被告徒予質疑
      為何徒刑之外尚須施以監護處分，顯亦非適法上訴之具體
      理由。
五、依上說明，檢察官及被告提起上訴，均難謂已敘明具體理由
    ，本件上訴不合法律上之程式，爰不經言詞辯論，逕以判決
    駁回。
據上論斷，應依刑事訴訟法第367條前段、第372條，判決如主文
中    華    民    國    97    年    12    月    11    日
                  刑事第七庭審判長法  官  陳晴教
                                  法  官  游紅桃
                                  法  官  王詠寰
以上正本證明與原本無異。
如不服本判決，應於收受送達後十日內向本院提出上訴書狀，其
未敘述上訴之理由者並得於提起上訴後十日內向本院補提理由書
（均須按他造當事人之人數附繕本）「切勿逕送上級法院」。
                                  書記官  高柑柏
中    華    民    國    97    年    12    月    11    日


司法院資訊處製作；財團法人民間司法改革基金會備份。
